【裁判字號】    96,訴,3058
【裁判日期】    991209
【裁判案由】    損害賠償等
【裁判全文】
臺灣臺北地方法院民事判決              96年度訴字第3058號
原      告  范明宗
訴訟代理人  李蕙君律師
複  代理人  陳雅萍律師
被      告  中興保全股份有限公司
法定代理人  林孝信
訴訟代理人  雷景明
            曾劍虹律師
上列當事人間請求損害賠償等事件，本院於民國99年11月11日言
詞辯論終結，判決如下：
    主  文
被告應給付原告新台幣壹佰伍拾萬元，及自民國九十六年三月二
十九日起至清償日止，按週年利率百分之五計算之利息。
訴訟費用由被告負擔。
    事實及理由
一、原告主張：其經營藏金閣珠寶坊，為防護販賣金銀珠寶之財
    產安全，於民國94年4月23日與被告簽立1年期保全服務契約
    （下稱系爭保全契約），由被告提供防盜防護服務，期間共
    3 年，原告依系爭保全契約第15條約定，每月給付被告新台
    幣（下同）5,000元（另給付專線月租金250元），被告則依
    系爭保全契約第3條、第6條約定，提供專線安全系統所需之
    器材設備並負責設計安裝完成以防盜，且防護服務時間自每
    日（次）原告將專線安全系統予以「設定」（即啟用），迄
    原告每日（次）將專線安全系統「解除」（即關閉）之時止
    ；另依系爭保全契約第11條約定，於被告防護服務時間內，
    標的物發生竊盜事件若係因被告所裝器材失靈或保全人員失
    誤所致，被告應賠償之金額就一般客戶之每一事故補償最高
    額為按系爭保全契約所載不含稅金及專線月租金之每月服務
    費之300倍計算。詎原告經營之藏金閣珠寶坊於95年12月14
    日凌晨3時許，遭竊賊撬開鐵捲門侵入，被告公司保全人員
    於接獲異常訊號後到達現場，僅見到竊賊甫竊得珠寶逃逸，
    估計損失達1,619萬7,815元，而經調查發現，竊賊於行竊時
    將現場鐵捲門撬開並拉高至距地面約60公分高度時，被告裝
    於鐵捲門上之感知器竟未發出警訊，嗣竊賊侵入後，始由店
    內體溫感知器發出異常訊號，基此，被告於案發數日後派員
    前往藏金閣珠寶坊再加設保全裝置，並移動店內感知器材位
    置，使其擴大感應範圍。依前往事故現場處理之警員表示，
    依其經驗，原告店舖鐵捲門之設計經撬開至距地面約60公分
    高度所需時間至少為5分鐘，若如被告所言其保全人員於收
    到異常訊號後3分鐘內可趕赴現場，則因被告設計之防盜感
    知器材未於竊賊著手侵入時即發生警報，致保全標的物內之
    財物遭竊，故被告對其保全系統之設計及裝置欠缺及時防盜
    效果，未能達其防盜保全目的，被竊係可歸責於被告之事由
    。準此，被告就系爭保全契約之履行有過失及不完全給付，
    爰依不完全給付、消費者保護法第7條及系爭保全契約第11
    條約定，請求被告給付按服務費5,000元之300倍計算之損害
    賠償，並聲明：如主文所示。
二、被告則以：本件竊賊於95年12月14日凌晨3時30分51秒侵入
    藏金閣珠寶坊，保全器材系統即刻傳來異常訊號，被告管制
    中心於3時30分57秒即指派保全人員馳赴現場處理並報警，
    保全人員於3時33分33秒到達現場時，見竊賊正自藏金閣珠
    寶坊門口駕車欲逃逸，因警員已追緝竊賊，保全人員則留守
    現場，等候原告或其緊急聯絡人到場會同處理。又藏金閣珠
    寶坊設有三道防護措施，第一道是裝設於鐵捲門上方之鐵捲
    門感知器，第二道是於鐵捲門入口及內部裝設雙鑑式體溫感
    知器，第三道是於金庫加裝金庫感知器，故防護係採嚴格標
    準之安全規劃；雖原告於事發後要求被告於鐵捲門重複加裝
    一組感知器，但非指原設計有疏失。基於保全系統正常感應
    異常侵入、傳遞異常訊號並無失靈；保全人員隨即馳赴現場
    之處理亦無失誤，故依系爭保全契約第11條規定，被告無給
    付補（賠）償義務。況依系爭保全契約第12條第7款約定，
    原告若未將現鈔、金、銀、珠寶、鑽玉、藝品、古董、字畫
    及手錶等價值在1萬元以上之貴重物品，放置於裝有防護器
    材之金庫（櫃）內並上鎖而致被竊或損失，被告不負補償責
    任；查本件原告被竊物品係置放於玻璃展示櫃內，被竊賊以
    搶時間方式竊取，故原告財物損失係屬可歸責於其之疏失，
    與被告是否在鐵捲門上再加裝一組感知器間無因果關係。另
    原告所受竊損失未依系爭保全契約第11條第2項、第3項約定
    提出進出帳冊、庫存資料及憑證，故否認其所主張因本件侵
    入事件所受物品損失項目及其金額，並聲明：原告之訴駁回
    。
三、兩造不爭執之事實：
  (一)原告經營之藏金閣珠寶坊以販賣珠寶為業，於94年4月23日
    與被告簽立保全服務契約，以防護藏金閣珠寶坊受盜，約定
    保全服務期間為36個月，每月服務費5,250元（含專線月租
    金250元）。
  (二)原告經營之藏金閣珠寶坊於95年12月14日凌晨3時許，遭竊
    賊以撬開鐵捲門方式侵入，被告之保全人員於接獲異常訊號
    後到達現場，然僅見到竊賊甫竊得財物正欲逃逸，經追蹤未
    獲，原告受有財物損失。
  (三)原告上開受損之財物於遭竊當時係陳列於展示櫃中。
四、原告主張被告提供之保全設備未及時發出警報以達防盜效果
    ，致其財物遭竊而受損，被告則以前揭情詞置辯，茲本件應
    審究之爭點為：(一)被告就系爭保全設施之設計及裝置有無瑕
    疵？原告能否依系爭保全契約第11條約定、不完全給付或消
    費者保護法第7條之規定，請求被告賠償？(二)原告因本件竊
    案所受財物損失是否已逾本件原告之請求？(三)系爭保全服務
    契約第12條第7款之約定是否顯失公平而無效？(四)被告抗辯
    原告與有過失，是否可採？
  (一)被告就系爭保全設施之設計及裝置有無瑕疵？原告能否依系
    爭保全契約第11條約定、不完全給付或消費者保護法第7條
    之規定，請求被告賠償？
  1.按債務不履行之債務人所以應負損害賠償責任，係以可歸責
    之事由為要件，故債權人苟證明債之關係存在，債權人因債
    務人不履行債務（給付不能、給付遲延或不完全給付）而受
    損害，即得請求債務人負債務不履行責任，如債務人抗辯損
    害之發生為不可歸責於債務人之事由所致，即應由其負舉證
    責任，如未能舉證證明，自不能免責（最高法院85年度台上
    字第844號判決意旨參照），易言之，債務不履行之損害賠
    償，因債務人對債權人負有給付之義務，僅須有不履行給付
    義務之事實發生，原則上當然負損害賠償責任。如債務人抗
    辯損害之發生為不可歸責於債務人之事由所致，即應由債務
    人負舉證責任，如未能舉證證明，自不能免責。則本件原告
    請求被告負債務不履行損害賠償責任，僅須證明契約存在、
    受有損害、債務人有債務不履行事實即可；如被告抗辯損害
    之發生為不可歸責於債務人之事由所致，則應由其負舉證責
    任。查系爭保全契約第3條約定：「乙方（即被告）對標的
    物之保全服務作法：(一)提供專線安全系統（以下簡稱本系統
    ）所需之器材設備，並負責設計安裝完成。(二)本系統功能為
    『防盜』。(三)維護標的物安全，實施防護服務：(1)適時派員
    檢查標的物安全狀況，並提供有關建議。(2)經常派遣巡邏車
    輛巡視標的物環境。」有系爭保全服務契約書在卷可稽，是
    被告保全服務內容包括保全系統設計、安裝及保全防護服務
    ，應依據保全標的物建材、內部營業內容與外部周邊情形等
    因素，本其專業知識，選擇適當及適合於標的物之防盜器材
    之種類與數量，負責提供完善之防盜防災設計，使標的物無
    保全設計上之漏洞，以達保全服務契約完全防護之功能及目
    的，如此始符合契約約定之債之給付本旨。
  2.查原告經營之藏金閣珠寶坊於95年12月14日凌晨3時許，於
    鐵捲門未啟動向上捲昇之情形下，遭竊賊自鐵捲門底部往上
    頂開鐵捲門約60公分之方式侵入，將原告陳列於櫃檯上之珠
    寶竊取，被告之保全人員抵達時，竊賊正欲自現場駕車逃逸
    ，保全人員追趕至中山北路與南京西路時，遇警方據報加入
    追捕，惟仍未查獲竊賊等情，為兩造所不爭執，並有報案證
    明書、台北市政府市察局中山分局97年3月11日北市警中分
    刑字第09730849300號函送之現場勘查報告、97年8月6日北
    市警中分刑字第09732677800號函送之職務報告在卷可稽。
    又查，被告於藏金閣珠寶坊設計安置之保全系統包括在藏金
    閣珠寶坊鐵捲門上設有感知器、入口處設有雙鑑式體溫感知
    器及金庫感知器，其中受信轉換機係直接連接於鐵捲門感知
    器，鐵捲門感知器再連接至雙鑑式體溫感知器，作用方式係
    各感知器之異常感應傳送至受信轉換機，進而傳送異常訊號
    至被告公司管制中心，而本件裝設在藏金閣珠寶坊之保全系
    統於95年12月13日22時10分已經設定，於發現遭竊後之95年
    12月14日凌晨3時45分18秒始行解除設定，有被告提出安全
    平面設計圖、客戶使用紀錄表設定解除表附卷可證，可見原
    告於本件竊案發生時，確已將系爭保全系統設定無誤，本件
    竊案係發生於被告應負防護義務之期間內。復查，本件竊案
    發生之95年12月14日凌晨3時30分51秒，系爭保全系統管制
    室曾接收異常訊號1筆，固有被告提出客戶使用紀錄表設定
    解除表、訊號紀錄表在卷為憑，惟該筆異常訊號之發報來源
    究係鐵捲門感知器或是雙鑑式體溫感知器不明，經本院委財
    團法人中華工商研究院鑑定，分別對鐵捲門感知器及雙鑑式
    體溫感知器進行檢測後，受信轉換機均會傳送1筆異常訊號
    給被告公司之管制中心，且異常訊號內容相同，可知無法僅
    由1筆異常訊號內容，作為研判究竟是鐵捲門感知器或是雙
    鑑式體溫感知器進行作用，有該院鑑定研究報告書（見鑑定
    事項一）在卷可參。再查，被告於藏金閣珠寶坊設計安裝之
    鐵捲門感知器裝設在鐵捲門內側上方處，其作用原理係因鐵
    捲門捲動開啟時，會使磁簧片與鐵捲門感知器本體的間隔變
    大，架在鐵捲門感知器本體上的磁力會發生變化，內部的開
    關素子會動作，即透過碰簧片與鐵捲門感知器間距離的變化
    ，當兩片合在一起時，磁鐵利用磁力將微動開關結合造成正
    常通路，即接通電路。一旦將磁鐵移開，微動開關因無磁力
    吸引，立即跳開，造成線路中斷，而使鐵捲門感知器即發出
    異常訊號等情，為被告所不爭執，而經鑑定結果，該鐵捲門
    感知器於鐵捲門捲動約0.4至0.6公分時，即有作用並發報異
    常訊號，但如不捲昇鐵捲門，而只撬開破壞鐵捲門下方之鐵
    片範圍，再油壓千金頂往上頂昇鐵捲門至48公分高時，鐵捲
    門感知器仍無作用而未發報異常訊號，換言之，鐵捲門係利
    用由下向上捲動方式，使得鐵捲門向上昇起，令鐵捲門感知
    器之磁簧片產生移動距離，進而使鐵捲門感知器作用並發報
    異常訊號至受信轉換機，而在鐵捲門未捲動上昇之情況下，
    以油壓千斤頂頂昇鐵捲門底部，此時，於上方之鐵捲門感知
    器之磁簧片並無產生移動距離，因而鐵捲門感知器無作用，
    亦無發報異常訊號等情，有前開鑑定報告書可證（見鑑定事
    項二）。查本件竊案之竊賊係以工具撬開鐵捲門以向上頂開
    鐵捲門之方式侵入，並未捲昇鐵捲門，已如前述，則在竊賊
    未使鐵捲門上方之感知器磁簧片產生移動距離之情形下，鐵
    捲門感知器應無作用亦無發報異常訊號，則原告主張被告提
    出竊案發生當時之保全系統異常訊號記錄係竊賊侵入後觸動
    雙鑑式體溫感知器始行發報之異常訊號，應屬可採。
  3.被告雖抗辯：檢測時係以油壓千斤頂而非電動千斤頂，且僅
    頂昇48公分，與竊案時遭頂昇60公分之衝擊力道不同，影響
    鐵捲門感知器之作用云云。惟查，藏金閣珠寶坊之鐵捲門感
    知器於本件竊案發生時係裝設在鐵捲門內則上方處，由檢測
    之過程中可知，鐵捲門感知器於鐵捲門向上捲動0.4至0.6公
    分時，即發生作用並發報異常訊號，在鐵捲門未捲動之情況
    下，上方之鐵捲門感知器之磁簧片無法產生移動距離，依其
    作用原理，自然無法使鐵捲門感知器作用並發報異常訊號，
    因而不論鐵捲門頂昇之高度如何，頂昇之速度快慢，均不能
    造成鐵捲門捲動上昇之情形，亦即無法令鐵捲門感知器上方
    位置處產生移動距離，鐵捲門感知器自然無法作用並發報異
    常訊號，此與鐵捲門頂昇高度及頂昇之衝擊力大小無關，是
    被告所辯委無足採。被告就系爭保全系統雖於鐵捲門上方裝
    置有感知器，惟該感知器之作用需鐵捲門捲昇使感知器磁簧
    片產生移動距離始能發生，亦即對於非以捲動鐵捲門之方式
    侵入者，欠缺防盜功能，而存有明顯之保全漏洞，是原告主
    張系爭保全系統有防盜上瑕疵乙節，自堪採信。
  4.查爭保全契約第11條約定：「乙方防護服務時間（即引方將
    本系統設定時間）以內，標的物若發生竊盜事件，如因乙方
    所裝器材失靈或保全人員失誤，致甲方標的物被外賊竊走就
    該被竊事件可歸責於乙方者，乙方願依照甲方被竊損失程度
    作適當之補償。」被告設計及裝置之系爭保全系統就鐵捲門
    感知器之作用方式存有明顯之保全漏洞而有瑕疵，已如前述
    ，而原告於系爭保全系統設定時間內，因上開保全系統瑕疵
    而遭竊受損，則原告依前開系爭保全契約第11條之約定，請
    求被告補償其損失，自屬有據。
  (二)原告因本件竊案所受財物損失是否已逾本件原告之請求？
  1.查原告經營之藏金閣珠寶坊遭人侵入行竊，發現竊案後，入
    內清點，店內部分展示櫃陳列之珠寶首飾已遭搜刮殆盡或幾
    近全空，有前開警方現場勘查照片為證，堪認原告確因本件
    竊案而受有損害，然原告證明其所受損害之實際數額有重大
    困難，爰由本院審酌一切情況所得心證認定其數額（民事訴
    訟法第222條第2項規定參照）。經查，原告於發現遭竊後，
    當日清點庫存資料發現遭竊珠寶首飾計有黃金48件（重約19
    兩）、黃金擺飾組10組（重約3.8兩）、珍珠鑽戒19件、鑽
    石戒156只、紅藍寶鑽戒97件、翡翠鑽戒、鑽墜70件、鑽石
    項鍊30件、紅寶石鑽鍊2件、鑽石手鐲19件、藍鑽石手環6件
    、鑽石耳環8件以及國外帶回之鑽鍊、套鍊、鑽戒、手鍊、
    耳環、南洋珠等，總價值約1,563萬8,570元，有台北市政府
    警察局中山分局96年6月29日北市警中分刑字第09632592500
    號函送之調查筆錄、失竊物清單、失竊物照片以及原告提出
    之進貨收據、庫存清單比對資料在卷可佐。又查，本件竊盜
    發生後，所屬台北市政府警察局中山分局認原告失竊財物達
    千萬元以上係重大竊案，報請台北市政府警察局刑事鑑識中
    心協助勘查採證，積極追查，亦有該局請求協助勘查採證之
    傳真單在卷可證。參以原告經營之藏金閣珠寶坊位在台北市
    中山區○○○路8號，屬台北市極為繁華熱絡之南京西路商
    圈，衡情原告經營之藏金閣珠寶坊店內所陳列販賣之珠寶首
    飾價值不菲，況以原告提出之進貨單、收據、估價單資料總
    價值已逾1,000萬元以上，堪認原告主張上開竊盜事件所受
    損害已超逾150萬元，應屬可採。
  2.被告雖抗辯：原告未依上開系統保全服務契約第11條第3項
    約定於竊案發生時即提出庫存資料及銷項紀錄與被告云云。
    查上開系統保全服務契約第11條第2項約定：「上項補償，
    應於事故發生日起7日內，由甲方以書面向乙方提出，除附
    客戶損失申報單（包括被竊財物名稱、數量、進價、售價及
    總值金額等）外，並須當地警察機關證明文件，甲方如逾期
    未提出，或不提供上述文件，則視同放棄求償權。」同條第
    3項規定：「為辦理竊損補償，甲方應全力配合查證，主動
    提供有關資料，並以進出帳冊庫存資料與有效單據為依據」
    又原告於本件竊案發生後之95年12月19日業已將損失細目及
    相關估價單、進貨單交予被告公司員工江加翔確認，有簽收
    單在卷可證，且為被告所不爭執，查前開約定第2項之重點
    在於使被告能在最短時間內知悉竊案之發生及情節以釐清相
    關事實，而第3項之約定則在配合被告查證原告損害之情節
    ，雖原告未依約定內容提出銷貨資料，惟被告並未因此而能
    免除責任，此由系爭保全契約第11條第3項約定並未如同第2
    項約定「視同放棄求償權」之法律效果，益徵顯然，是原告
    雖未能提出銷貨證明文件，被告亦不能據以能免除責任。
  (三)系爭保全服務契約第12條第7款之約定是否顯失公平而無效
    ？
    按依照當事人一方預定用於同類契約之條款而訂定之契約，
    為左列各款之約定，按其情形顯失公平者，該部分約定無效
    ：一免除或減輕預定契約條款之當事人之責任者，民法第
    247條之1第1款定有明文。查系爭保全契約第12條第7款固約
    定「凡有下列情形之一，導致甲方標的物內財物被竊或損失
    者，乙方均不負補償責任：…(七)因標的物建築及設施毀損未
    修復，或甲方未將現鈔、金、銀、珠寶、鑽玉、藝品、古董
    、字畫及手錶等，每件價值在新台幣壹萬元以上之貴重物品
    ，放置於裝有防護器材之金庫（櫃）內並上鎖，或甲方對本
    系統管理上過失所造成之損失者。」固有系爭保全契約為證
    。惟查，原告經營之藏金閣珠寶坊並非一般商家，而係以珠
    寶首飾販賣為業，且原告店址位在台北市市區繁華熱絡之南
    京西路商圈，其店內陳列販賣之珠寶首飾單件價值超過1 萬
    元以上之商品，衡情應佔相當大比例，有原告提出之損失財
    物清單及進貨收據可資佐證，則由珠寶首飾販賣行業性質觀
    之，如要求其將價值超過1萬元之商品置於金庫並上鎖，不
    啻要求原告於營業結束時必須將展示櫃中絕大多數之商品收
    入金庫，待翌日營業時再全部重新排列展示，如此每日將耗
    費可觀之人力及準備時間，於現實上實難謂為可行。參以內
    政部89年1月17日內警字第8981065號函所發布之「系統保全
    服務定型化契約範本」所示，其中第14條關於免責事由之規
    定，與系爭契約第12條之約定相似，惟該範本中並價值逾1
    萬元以上貴重物品未置入金庫，保全服務業者即可不負賠償
    責任之規定。況依系爭保全契約第11條第1項約定：「(一)乙
    方之補償，以甲方所受直接實際有形被竊走之財物損失為準
    （附帶損失和有價證券不在補償範圍）概以金錢表示，不負
    責歸還原物：(1)一般客戶，每一事故，補償最高額按本契約
    所載不含稅金及專線月租金之每月服務費（以全年12個月之
    每月平均數）之3百倍計算，但其總金額以不超過肆佰萬元
    為限。」就原告所負之賠償責任已約定採取限制賠償責任，
    衡情已合理分配業主及保全業者間之風險分擔，被告再以定
    型化契約條款約定上開內容，不問被告就保全系統之設計或
    安置是否有可歸責之處，一律免除被告之損害賠償責任，並
    由原告自負損失之風險，應認顯失公平，該約定自應歸屬無
    效，被告不得據此免責。
  (四)被告抗辯原告與有過失，是否可採？
    查本件竊案發生於95年12月14日凌晨3時30分許，而原告於
    前日22時10分已依約定設定系爭保全系統，迨發現發生竊案
    後始行解除，且本件竊案之竊賊係以破壞鐵捲門之方式侵入
    藏金閣珠寶坊，又原告經營之藏金閣珠寶坊係以珠寶首飾之
    販賣為業，依其行業性質，每日營業終止時將每件價值1萬
    元以上之商品置入金庫，有實際執行上之困難，亦如前述，
    此外，被告並未舉證原告就本件竊案之發生及損害之擴大有
    何過失之情事，則被告抗辯謂原告與有過失，自屬無據。
六、本件因可歸責於被告保全系統規劃設計不當，以致未履行系
    爭保全契約第3條負責防護防盜之義務，致使標的物發生竊
    盜事件，原告請求被告依系爭保全契約第11條約定負補償責
    任，應屬有據。查原告每月繳納之服務費為5,000元，為被
    告所不爭執，依前開系爭保全契約第11條第1款約定，原告
    請求被告給付按每月實收服務費乘以300倍計算補償金額為
    150萬元（5,000×300=1,500,000元）。從而，原告依系爭
    保全契約第11條之約定，請求被告給付損失補償金150萬元
    及自起訴狀繕本送達翌日即96年3月29日起至清償日止，按
    週年利率息5%計算之利息，為有理由，應予准許。
八、本件事證已臻明確，兩造其餘攻擊防禦方法及其他所為之舉
    證，經審酌後認對於本件判斷不生影響，爰不一一論述，併
    此敘明。
九、訴訟費用負擔之依據：民事訴訟法第78條。
中    華    民    國    99    年    12    月     9    日
                  民事第三庭    法  官  賴惠慈
以上正本係照原本作成。
如對本判決上訴，須於判決送達後20日內向本院提出上訴狀。如
委任律師提起上訴者，應一併繳納上訴審裁判費。
中    華    民    國    99    年    12    月     9    日
                                書記官  廖素芳

司法院資訊處製作；財團法人民間司法改革基金會備份。
